---
title: "ProjektR"
author: "Michał Purczyński"
date: "29 05 2019"
output: 
  html_document: 
    df_print: default
    highlight: tango
    keep_md: yes
    number_sections: yes
    theme: cosmo
    toc: yes
    toc_float: yes
---

```{r setup, include=FALSE}
knitr::opts_chunk$set(echo = TRUE)
options(width = 180)
```

# Streszczenie raportu

<b>Celem analizy było zrozumienie, dlaczego na przestrzeni ostatnich 60 lat zmniejszała się długość śledzia oceanicznego wyławianego w Europie.</b>

<b>Definicje zmiennych poddanych analizie:</b>

<b>length:</b> długość złowionego śledzia [cm];</br>
<b>cfin1:</b> dostępność planktonu [zagęszczenie Calanus finmarchicus gat. 1];</br>
<b>cfin2:</b> dostępność planktonu [zagęszczenie Calanus finmarchicus gat. 2];</br>
<b>chel1:</b> dostępność planktonu [zagęszczenie Calanus helgolandicus gat. 1];</br>
<b>chel2:</b> dostępność planktonu [zagęszczenie Calanus helgolandicus gat. 2];</br>
<b>lcop1:</b> dostępność planktonu [zagęszczenie widłonogów gat. 1];</br>
<b>lcop2:</b> dostępność planktonu [zagęszczenie widłonogów gat. 2];</br>
<b>fbar:</b> natężenie połowów w regionie [ułamek pozostawionego narybku];</br>
<b>recr:</b> roczny narybek [liczba śledzi];</br>
<b>cumf:</b> łączne roczne natężenie połowów w regionie [ułamek pozostawionego narybku];</br>
<b>totaln:</b> łączna liczba ryb złowionych w ramach połowu [liczba śledzi];</br>
<b>sst:</b> temperatura przy powierzchni wody [°C];</br>
<b>sal:</b> poziom zasolenia wody [Knudsen ppt];</br>
<b>xmonth:</b> miesiąc połowu [numer miesiąca];</br>
<b>nao:</b> oscylacja północnoatlantycka [mb]</br>

<b>Najważniejszymi zmiennymi wpływającymi na zmniejszanie się długości śledzia są:</b>

<b>fbar</b> - zbyt mały ułamek pozostawionego narybku,</br>
<b>cumf</b> - łączne natężenie połowów,</br>

powyższe zmienne pokazują mocną ekspansję rybołówstwa, która mocno ingeruje w naturalny ekosystem.

Z przyczyn zmian klimatycznych wyróżniają się następujące zmienne:</br>
<b>cfin2</b> - spadająca dostępność planktonu oraz</br>
<b>sst</b> - wzrost temperatury wody, które negatywnie wpływają na długość śledzia. </br>

<table style="width:100%">
<tr><b> Coefficients:       Estimate Std. Error t value Pr(>|t|)</b> </tr></br>
<tr> fbar	  &nbsp;&nbsp;&nbsp;&nbsp; 7.435e+00 	    &nbsp;&nbsp;  8.793e-02 	&nbsp;&nbsp; 84.557 	&nbsp;&nbsp; < 2e-16 ***</tr></br>
<tr> cumf 	&nbsp;            -1.135e+01 	    &nbsp;&nbsp;  1.737e-01	  &nbsp;&nbsp; -65.342 	&nbsp;&nbsp; < 2e-16 ***</tr></br>
<tr> cfin2 &nbsp;&nbsp;        6.729e-02      &nbsp;&nbsp;  2.748e-03 	&nbsp;&nbsp; 24.488  	&nbsp;&nbsp; < 2e-16 ***</tr></br>
<tr> sst  &nbsp;&nbsp;&nbsp;&nbsp;&nbsp;-2.965e-01 	&nbsp;&nbsp;  1.248e-02 	&nbsp;&nbsp;-23.761  	&nbsp;&nbsp; < 2e-16 ***</tr></br>
</table>

</br>

<b> Model jest słabo dopasowany do obserwacji empirycznych - R2 na poziomie 0,34 na zbiorze uczącym. Taka wartość pokazuje, że model objaśnia tylko część zmiany długości śledzia i prawdopodobnie pomija inne istotne zmienne. MAE wynosci 1,07 co przy zmianie z długości śledzia z maksimum 26,7 do 24 cm jest błędem bardzo dużym (ponad 30%). Niemniej wymienione wcześniej czynniki: fbar, cumf, cfin2 i sst mają bardzo wysoki poziom istotniości i niewątpliwe wpływaja na zmianę długości ryby.</b> 

     RMSE  Rsquared       MAE 
1.3625958 &nbsp;&nbsp;&nbsp; 0.3253109 &nbsp;&nbsp;&nbsp; 1.0691648 

# Ustawienia programu R
## Wykorzystane bilblioteki

```{r biblioteki, message=FALSE, warning=FALSE}
library(data.table) 
library(ggplot2)
library(xtable) 
library(plotly)
library(lme4)
library(caret)
```

## Ustalenie wartości generatora liczb losowych

Kod zapewniający powtarzalność wyników przy każdym uruchomieniu raportu na tych samych danych:

```{r liczby_losowe}
set.seed(23)
```

# Dane statystyczne
## Wczytanie danych z pliku

```{r plik}
ROOT<- "C:/2_PracaPod/ProjektR/"
dane <- data.frame(fread(paste0(ROOT,'sledzie.csv')))
```

## Uzupełnienie brakujących danych

```{r uzupelnienie, message=FALSE, warning=FALSE }
i_rows <- nrow(dane)
j_cols <- ncol(dane)

for (i in 1:(i_rows)) {
    for (j in 1:(j_cols)) {
        if ((dane[i,j])=="?"){
            if (i<i_rows) {
              nast <- (dane[i+1,j+1])
            } else {
              nast <- 0
            }

            if ((dane[i,j+1])==nast){
                if (is.finite(as.numeric(dane[i+1,j])*as.numeric(dane[i,j+1])/as.numeric(dane[i+1,j+1]))){
                  dane[i,j]<-(as.numeric(dane[i+1,j])*as.numeric(dane[i,j+1])/as.numeric(dane[i+1,j+1]))
                } else {
                  dane[i,j]<-0
                }
            } else {
              if (is.finite(as.numeric(dane[i-1,j])*as.numeric(dane[i,j+1])/as.numeric(dane[i-1,j+1]))){
                dane[i,j]<-(as.numeric(dane[i-1,j])*as.numeric(dane[i,j+1])/as.numeric(dane[i-1,j+1]))
              } else {
                dane[i,j]<-0
              }
            }
        }
    }
}
```
## Rozmiar zbioru

Liczba wierszy i liczba kolumn:

```{r rozmiar, echo = FALSE}
cols.num <- c("cfin1","cfin2","chel1","chel2","lcop1","lcop2","sst")
dane[cols.num] <- sapply(dane[cols.num],as.numeric)
dim(dane)
```
## Podstawowe statystyki dotyczące danych

```{r stat}
knitr::kable(summary(dane))
```

# Prezentacja danych statystycznych
##  Analiza wartości atrybutów (prezentacja rozkładów wartości)

```{r rozklad1, echo = FALSE}
hist(dane$length,border="blue", col="green",main="length",xlab="długość złowionego śledzia [cm]")
hist(dane$cfin1,border="blue", col="green",main="cfin1",xlab="zagęszczenie Calanus finmarchicus gat. 1")
hist(dane$cfin2,border="blue", col="green",main="cfin2",xlab="zagęszczenie Calanus finmarchicus gat. 2")
hist(dane$chel1,border="blue", col="green",main="chel1",xlab="zagęszczenie Calanus helgolandicus gat. 1")
hist(dane$chel2,border="blue", col="green",main="chel2",xlab="zagęszczenie Calanus helgolandicus gat. 2")
hist(dane$lcop1,border="blue", col="green",main="lcop1",xlab="zagęszczenie widłonogów gat. 1")
hist(dane$lcop2,border="blue", col="green",main="lcop2",xlab="zagęszczenie widłonogów gat. 2")

hist(dane$fbar,border="blue", col="green",main="fbar",xlab="ułamek pozostawionego narybku")
hist(dane$recr,border="blue", col="green",main="recrl",xlab="roczny narybek [liczba śledzi]")
hist(dane$cumf,border="blue", col="green",main="cumf",xlab="łączne roczne natężenie połowów w regionie")
hist(dane$totaln,border="blue", col="green",main="totaln",xlab="łączna liczba ryb złowionych w ramach połowu")
hist(dane$sst,border="blue", col="green",main="sst",xlab="temperatura przy powierzchni wody [°C]")
hist(dane$sal,border="blue", col="green",main="sal",xlab="poziom zasolenia wody [Knudsen ppt]")
hist(dane$xmonth,border="blue", col="green",main="xmonth",xlab="miesiąc połowu [numer miesiąca")
hist(dane$nao,border="blue", col="green",main="nao",xlab="oscylacja północnoatlantycka [mb]")
```

## Korelacja między zmiennymi

```{r korelacja, echo = FALSE}

mcor<-round(cor(dane),2)
lower<-lower.tri(mcor, diag = FALSE)
lower<-mcor
lower[lower.tri(mcor, diag=TRUE)]<-""
lower<-as.data.frame(lower)
knitr::kable(lower)
```

# Dodanie wymiaru czasu 
Dane nie są ułożone idealnie chrolonogicznie (liczba zmian miesięcy sugerująca na zmianę roku wynosi ponad 1800),
dlatego podzielono je na równe obszary (lata) po 877 obserwacji

```{r czas}
#dodanie wymiaru czasu
dane["year"] <-1

i_rows <- nrow(dane)
for (i in 2:(i_rows)){
  if ((i %% 877) == 0) {
    dane[i,"year"] = dane[i-1,"year"]+1
  } else {
    dane[i,"year"] = dane[i-1,"year"] 
  }
}
```

# Modelowanie ekonometryczne i prezentacja danych 
## Wykres rozmiaru śledzi - ze względu na dużą liczbę danych wyświetlono co 10 punkt

```{r wykres, echo = FALSE}
i_rows <- nrow(dane)
wek10p <- 1:i_rows
wek10p <- wek10p[!wek10p %% 10 ==0]
dane3 <- dane[-c(wek10p),]

d <- ggplot(data = dane3, mapping = aes(x=year, y=length)) + geom_point(mapping = aes(x=year, y=length)) + geom_smooth(method="gam", formula= y ~ s(x))
ggplotly(d)
```

## Podziału zbioru na dane uczące, walidujące i testowe

```{r podzial_na_zbiory}
#wyodrębnienie zbioru uczącego
inTraining <- createDataPartition(y = dane$length,p = .75,list = FALSE)
training <- dane[ inTraining,]

#podział pozostałych danych na zbiór na walidujący i testujący
inTesting <- createDataPartition(y = dane[-inTraining,]$length, p = .5, list = FALSE)

#testowy zbiór danych
testing <- dane[-inTraining,][inTesting,]
#zbiór walidacyjny
validating <- dane[-inTraining,][-inTesting,]
```

## Model ekonometryczny zbudowany na zbiorze treningowym

```{r model}
model <- lm( length ~ cfin1 + cfin2 + chel1 + lcop1 + lcop2 + fbar + recr + cumf + totaln + sst + sal + factor(xmonth) + year,data = training)
summary(model)
```

## Trendy zmiennych najbardziej istotnych statystycznie

```{r trendy,  echo = FALSE}
ggplot(data = dane3, mapping = aes(x=year, y=cfin2))+ geom_smooth(method="gam", formula= y ~ s(x)) + ggtitle("cfin2") 
ggplot(data = dane3, mapping = aes(x=year, y=fbar))+ geom_smooth(method="gam", formula= y ~ s(x))+ ggtitle("fbar")
ggplot(data = dane3, mapping = aes(x=year, y=cumf))+ geom_smooth(method="gam", formula= y ~ s(x))+ ggtitle("cumf")
ggplot(data = dane3, mapping = aes(x=year, y=sst))+ geom_smooth(method="gam", formula= y ~ s(x))+ ggtitle("sst")
```

## Walidacja modelu na danych walidacyjnych

```{r walidacja}
lm_pred <- predict(model, validating)
postResample(pred = lm_pred, obs = validating$length)
```


